臺灣臺北地方法院刑事判決
111年度自字第11號
自  訴  人  楊珊儒
自訴代理人  葉恕宏律師
            梁均廷律師
被      告  陳柏光






            賴冠允


上列被告因詐欺等案件，經自訴人提起自訴，本院判決如下：
    主  文
本件自訴陳柏光、賴冠允部分均不受理。
    理  由
一、自訴意旨略以：中華民族致公黨(下稱致公黨)負責人暨現任
    黨主席即被告陳柏光於民國107年間，為籌措致公黨經費，
    經同案被告林東雄向自訴人楊珊儒遊說，並稱致公黨經費周
    轉困難，而引薦致公黨向自訴人借款總計新臺幣(下同)1,10
    0萬元，約定於各筆借款4個月清償期屆至後，致公黨應連本
    帶利向自訴人清償借款共計1,430萬元；隨後，同案被告林
    東雄安排自訴人與被告陳柏光、致公黨秘書長即被告賴冠允
    等人，於被告陳柏光所有坐落仰德大道之私人會所商討借款
    事宜，會中被告陳柏光強調致公黨適逢經費不足困境等節，
    因此須向自訴人借貸款項以為致公黨所用，並保證借款清償
    期屆至後給付自訴人借款本金百分之30之利息，自訴人考量
    被告陳柏光、賴冠允等人允諾為清償借款之連帶保證人等情
    ，並同意致公黨及陳柏光所承諾高額利息之約定，遂與致公
    黨簽立如附表所示之借款借據共6紙(自訴狀誤載為5紙)，同
    時約定被告陳柏光、賴冠允為該借款之連帶保證人，自訴人
    分別於附表所示借款日期，以現金交付上開借款，並收受被
    告陳柏光簽發之本票共6紙；嗣附表所示借款之還款期限陸
    續屆至，致公黨皆未清償，自訴人遂一再要求致公黨、被告
    陳柏光、賴冠允償還上開借款，被告陳柏光卻屢次藉故拒不
    償還借款，自訴人自覺受到被告陳柏光、賴冠允及同案被告
    林東雄等人詐欺而交付借款，因此至内政部網頁查詢致公黨
    之財產及財務狀況決算報告書，赫然發現上開借款均未見於
    致公黨之「其他短期借款」，而係遭被告陳柏光、賴冠允及
    同案被告林東雄等人挪為私人之用。因認被告陳柏光、賴冠
    允共同涉犯刑法第339條之4第1項第2款之3人以上共同詐欺
    取財罪、第342條第1項之背信罪、第335條第1項之侵占罪嫌
    。
二、按犯罪之被害人得提起自訴；同一案件經檢察官依第228條
    規定開始偵查者，不得再行自訴；不得提起自訴而提起者，
    應諭知不受理之判決，刑事訴訟法第319條第1項前段、第32
    3條第1項前段、第334條分別定有明文。又89年2月9日修正
    前之刑事訴訟法第323條第1項原係規定「同一案件經檢察官
    終結偵查者，不得再行自訴」，嗣於89年2月9日修正為「同
    一案件經檢察官依第228條規定開始偵查者，不得再行自訴
    。但告訴乃論之罪，經犯罪之直接被害人提起自訴者，不在
    此限」，前開修正之立法目的，在於強調公訴優先原則，並
    非擴大自訴權行使之範圍，此由修正前、後之法條文義對照
    觀之甚明。詳言之，在本條項修正前，同一案件經檢察官終
    結偵查者，即不得再行自訴，而本條項修正後固未依其提起
    自訴之時間在偵查終結前、後而分別規定或異其效果，然為
    維護程序之穩定，自應解為於檢察官「偵查終結」後，仍不
    得再行自訴，始符本條項修正之立法意旨。再所謂終結偵查
    ，係指該案件業經檢察官合法終結偵查程序，已為起訴或不
    起訴處分而言。
三、經查：
　㈠有關本件自訴被告陳柏光、賴冠允涉犯刑法第339條之4第1項
    第2款之3人以上共同詐欺取財罪嫌部分，說明如下：
　⒈自訴人前與案外人王厚之、蕭鳳如以被告陳柏光、賴冠允明
    知致公黨並無還款及清償能力，竟共同意圖為自己不法之所有
    ，基於詐欺取財之犯意聯絡，透過友人林東雄牽線，於107年10
    月23日起，在臺北市○○區○○○道0段00號之被告陳柏光住處，
    向自訴人、王厚之、蕭鳳如佯稱致公黨需要款項來運轉黨務
    ，致自訴人、王厚之、蕭鳳如陷於錯誤，而分別由自訴人於
    107年10月23日、11月14日、11月19日、12月4日，將130萬元
    、260萬元、260萬元、390萬元；王厚之於107年11月19日，
    將130萬元；蕭鳳如於107年10月23日，將260萬元，合計1,43
    0萬元之款項，交付與被告陳柏光收受，被告陳柏光、賴冠
    允並以致公黨名義簽立收據，並擔任所借款項之擔保人，嗣
    上開款項借期屆至，被告陳柏光、賴冠允未依約履行，自訴人
    、王厚之、蕭鳳如始悉受騙，因認被告陳柏光、賴冠允均涉
    犯刑法第339條第1項之詐欺取財罪嫌，而向臺灣臺北地方檢
    察署(下稱臺北地檢署)提起刑事告訴，經該署檢察官以被告
    陳柏光、賴冠允罪嫌不足而為不起訴處分，復經臺灣高等檢
    察署(下稱高檢署)駁回再議確定等情，有臺北地檢署檢察官
    110年度偵字第8295號不起訴處分書、高檢署110年度上聲議
    字第4866號處分書在卷可查(見本院卷第267至274頁)。又上
    開告訴意旨中王厚之、蕭鳳如之借款部分，實際上均係自訴
    人以該2人名義簽立借據並由自訴人支出借款一節，業據自
    訴代理人於本院訊問時陳述在卷(見本院卷第285頁)。
　⒉由上開告訴意旨認被告陳柏光、賴冠允涉犯刑法第339條第1
    項之詐欺取財罪嫌，與本件自訴意旨中有關被告陳柏光、賴
    冠允涉犯刑法第339條之4第1項第2款之3人以上共同詐欺取
    財罪嫌部分之犯罪事實，均為自訴人受被告陳柏光、賴冠允
    詐欺而交付如附表所示之借款等節，足見前後二案屬同一案
    件，此亦據自訴代理人於本院訊問時陳述在卷(見本院卷第2
    84頁)，是自訴人於上開告訴案件開始偵查且已偵查終結後
    ，再就同一案件於111年3月17日重行提起本件自訴（見本院
    卷第5頁之蓋有本院收文戳章日期之刑事自訴狀），依前揭
    規定及說明，自屬於法不合。
　⒊至自訴代理人雖另稱自訴人於上開告訴案件與本件自訴所指
    訴被告陳柏光、賴冠允施用詐術之行為並不相同，故二案非
    同一案件等語。惟此至多僅屬自訴人前後指訴犯罪事實細節
    有所差異而已，並不影響該二案為同一案件之認定。
　⒋自訴代理人雖聲請調取臺北地檢署110年度偵字第8295號、高
    檢署110年度上聲議字第4866號卷宗，以證明上開告訴案件
    與本件自訴是否為同一案件。惟此待證事實已臻明瞭，業如
    前述，依刑事訴訟法第163條之2第2項第3款規定，並無調查
    之必要，附此敘明。
　㈡有關本件自訴被告陳柏光、賴冠允涉犯第342條第1項之背信
    、第335條第1項之侵占等罪嫌部分，縱認屬實，其直接被害
    人應為致公黨，而非自訴人一情，亦據自訴代理人於所提「
    刑事自訴狀」陳述在卷(見本院卷第12至15頁)，是自訴人就
    此部分提起自訴，於法亦有未合。
　㈢綜上，本件自訴被告陳柏光、賴冠允部分均屬不得提起自訴
    而提起，且皆無從補正，爰不經言詞辯論，逕諭知不受理之
    判決。
據上論斷，應依應依刑事訴訟法第323條第1項前段、第334條、
第343條、第307條，判決如主文。
中　　華　　民　　國　　111 　年　　9 　　月　　19　　日
　　　　　　　　　刑事第七庭  審判長法　官　廖建傑
　　　　　　　　　                  法  官  王沛元
　　　　　　　　　                  法  官  蘇宏杰
以上正本證明與原本無異。 
如不服本判決應於收受送達後20日內向本院提出上訴書狀，並應
敘述具體理由；其未敘述上訴理由者，應於上訴期間屆滿後20日
內向本院補提理由書（均須按他造當事人之人數附繕本）「切勿
逕送上級法院」。告訴人或被害人如對於本判決不服者，應具備
理由請求檢察官上訴，其上訴期間之計算係以檢察官收受判決正
本之日期為準。
                                    書記官  徐鶯尹 
中　　華　　民　　國　　111 　年　　9 　　月　　20　　日
附表：自訴人主張之本案借款一覽表
借款日期 貸與人 借款人 借款金額 擔保人 還款期限 107年10月23日 楊珊儒 致公黨 130萬元 陳柏光、賴冠允 108年2月22日 107年10月23日 楊珊儒(以蕭鳳如名義) 致公黨 260萬元 陳柏光、賴冠允 108年2月22日 107年11月14日 楊珊儒 致公黨 260萬元 陳柏光、賴冠允 108年3月13日 107年11月19日 楊珊儒 致公黨 260萬元 陳柏光、賴冠允 108年2月18日 107年11月19日 楊珊儒(以王厚之名義) 致公黨 130萬元 陳柏光、賴冠允 108年2月18日 107年12月4日 楊珊儒 致公黨 390萬元 陳柏光、賴冠允 108年4月3日 合計   1,430萬元